【裁判字號】    89,上訴,2606
【裁判日期】    890515
【裁判案由】    殺人未遂
【裁判全文】
臺灣高等法院刑事判決                  八十九年度上訴字第二六０六號
    上  訴  人  臺灣桃園地方法院檢察署檢察官
    被      告  丙○○
    選任辯護人  乙○○
    被      告  己○○
    指定辯護人  本院公設辯護人  甲○○
右上訴人，因被告等殺人未遂案件，不服臺灣桃園地方法院，八十九年度訴更字第二
號，中華民國八十九年五月十五日第一審判決（起訴案號：臺灣桃園地方法院檢察署
八十七年偵字第一一七一號）提起上訴，本院判決如左：
    主    文
上訴駁回。
    事    實
一、己○○與丙○○係同事關係，於民國八十七年八月七日下班後一起參加老闆之邀
    宴，酒後己○○騎乘車牌號碼ＱＭＪ－五四０號機車，搭載丙○○，行經桃園縣
    龜山鄉○○路○段某路口時，因不滿丁○○所駕駛之ＧＷ－五七六五號自小客車
    （上載戊○○）不知輕微擦過己○○左腳，而未停車察看，乃一路追趕，於同日
    二十時許，在桃園縣龜山鄉○○路○段二二三號道路前攔截趕上，因上情與戊○○、丁○○父子發生爭執，進而互毆，二人竟基於普通傷害之犯意聯絡及行為分
    擔，由丙○○手持其所有隨身攜帶之工具鐵槌一把，己○○徒手共同毆打戊○○
    、丁○○父子，致丁○○受有頭顱骨骨折、右肩挫傷、尾椎挫傷之傷害，及戊○○受有上唇瘀青１×１公分、右前臂瘀青３×２公分、左前臂瘀青２×２公分、
    腰壁擦傷２×２公分等之傷害，後經路人報警處理，將丁○○送醫診治，並扣得
    鐵槌一把。
二、案經被害人戊○○、丁○○訴請臺灣桃園地方法院檢察署檢察官偵查起訴。
    理    由
一、訊據被告丙○○，坦承於前開時、地，持其隨身攜帶之工具鐵槌一把擊打告訴人
    丁○○，致使丁○○受有傷害之情不諱，己○○則矢口否認右揭犯罪事實，辯稱
    ：伊係勸架，要把丙○○拉開，伊並未毆打戊○○、丁○○云云。經查右揭事實
    業據被害人戊○○、丁○○指訴甚詳，並有診斷證明書四紙附卷，及鐵槌一把扣
    案可稽，參以證人即處理警員簡建志於原審審理中結證稱：被告等都有喝酒且於
    派出所時尚大吵大鬧等情，及被告己○○係因不滿丁○○所駕駛之ＧＷ－五七六
    五號自小客車（上載戊○○）不知輕微擦過其左腳，而未停車察看，乃一路追趕
    ，於追上後，並發生爭執，於酒後氣憤之餘，豈能心平氣和在旁勸架之理﹖更何
    況被告丙○○係為幫其出氣，而與戊○○、丁○○發生毆打，其豈有袖手旁觀之
    理﹖再從告訴人戊○○之傷勢觀之，亦與如告訴人所稱除上嘴唇部分為被告丙○○之鐵槌擦傷外，餘為被告己○○徒手毆擊造成之指訴相吻合，是被告己○○所
    辯，顯係事後卸責之詞，不足採信。本件事證明確，被告等犯行洵堪認定。
二、本件公訴人認被告二人涉有殺人未遂犯行，無非以被害人丁○○受傷之部分係頭
    部之人體重要器官所在，其經送醫急救後始悻免於難，被告二人於下手之際應有
    致人於死之犯意為其論據。然訊之被告二人均堅決否認涉有殺人未遂犯行，被告
    丙○○辯稱：當日老闆請吃飯有喝酒，伊醉了由己○○騎機車搭載伊，丁○○他
    們的車子壓到己○○的腳又未停車處理，伊二人才騎機車追到丁○○父親所駕駛
    之小貨車，敲車門要理論，結果丁○○跳下車來與伊發生毆打，伊遭鐵條擊中手
    痛，所以才拿做工攜帶之鐵槌反擊，絕無殺人故意等語；被告己○○則辯稱：伊
    駕駛機車行經萬壽路一段被一部自小貨車壓過腳，所以騎機車追過去，丁○○便
    下車與伊二人理論並發生衝突，伊絕無動手毆打丁○○等語。惟按刑法殺人罪之
    成立，必行為人有使人喪失生命之故意，並實施殺害之行為，方足當之，是刑法
    殺人未遂與傷害罪之區別，端在以加害人於行為之初有無戕害他人生命之故意為
    斷，迭經最高法院著有判例足資參照。至於殺人犯意之存否，固係隱藏於行為人
    內部主觀之意思，被害人傷痕之多寡、受傷處所是否即為致命部位、傷勢輕重程
    度、加害人下手情形、所用兇器為何，並與被害人是否相識、有無宿怨等情，雖
    不能執為區別殺人與傷害之絕對標準，然仍非不得審酌事發當時情況，觀其行為
    動機，視其下手情形、用力輕重、砍向部位之手段，佐以其所執兇器、致傷結果
    、與被害人之關係暨行為後之情狀等予以綜合觀察論斷。經查：（一）本件被告
    二人於警訊中均供稱因在龜山鄉○○路○段，己○○之腳遭丁○○父子所駕駛之
    自小貨車壓到，丁○○父子並未停車處理，所以才騎車追趕丁○○、戊○○父子
    ，追到後丙○○就拍打戊○○小貨車之車門，結果丁○○跳下車發生爭吵並動手
    打丙○○，所以丙○○才取出隨身攜帶之工具鐵槌反擊，當時二人都喝醉酒，只
    有丙○○出手，但並無殺人之故意等語，參以被告二人與丁○○素不相識且無任
    何仇隙，被告二人係因己○○之腳遭小貨車壓過而丁○○父子二人未停車處理才
    行追趕，衡情應無因該偶發之事故頓萌殺機之理。（二）被告當時雖以鐵槌擊傷
    被害人丁○○之頭部，又鐵槌屬鈍重之器物，而被害人受傷之部位，有頭皮部深
    裂傷八公分，深及顱骨合併顱骨外骨皮破裂，屬人體重要部位，並經本院向被告
    急診之輔人醫院、再行轉院手術之行政院退除役官兵輔導委員會台北榮民總醫院
    （下稱台北榮總）函詢被害人就醫時之傷況是否危及生命，輔人醫院函稱：「一
    、丁○○君於八十七年八月七日二十點四十分到本院急診，左頭皮部位深裂傷八
    公分，深及顱骨合併顱骨外骨皮破裂。二、當時神智尚清楚，推定凶器為鈍器重
    擊傷，因疑有腦出血故及生命危險，於傷口處理完畢及施打抗告素、破傷風疫苗
    及點滴注射後，喻令轉往大型醫院做電腦斷層掃描，以策安全，當時沒有輸血。
    」（原審八十七年度訴字第一一二０號刑事卷第八十頁至第八十一頁）台北榮總
    則函覆原審：「丁○○君於八十七年七（應為八之誤寫）月七日晚被送至本院急
    診室，其右側額頭頂部有開放性凹陷骨折，由於顱骨開放性骨折有可能導致腦膜
    破裂，引導細菌侵入腦內，因此急診手術、清創與顱骨切除、腦膜修補是必須。
    病患至急診室時，神智清楚，唯左側手臂麻木。開放性顱骨骨折若處理失當，可
    轉為腦膜炎而致死。」（原審八十七年度訴字第一一二０號刑事卷第六十七頁）
    ，分別有輔人醫院八十七年十月十九日輔醫字第八七一０一九０一號函、台北榮
    總八十七年十月二十六日（八七）北總行字第０八六一二號函存於原審卷足憑。
    然按殺人罪之成立，加害人於實施加害行為時，即具有使被害人喪失生命之故意
    ，方足當之，至被害人受傷之部位及加害人所用之兇器，有時雖得借為認定有無
    殺人故意之心證，究不能據為絕對之標準。觀以輔人醫院記載被害人之傷勢左頭
    皮部位深裂傷八公分（依台北榮總之病歷記載應為右頭部），深及顱骨合併顱骨
    外骨板破裂，觀其受於頭部之傷，其傷痕並非至深且鉅，此有台北榮總之病歷影
    本存於原審卷可參，以其所執之鐵槌之柄長約二十八公分、槌頭之直徑約為三．
    八公分、長度約為九．五公分之實心鐵槌對照觀乎其於人體重要部位之頭部傷口
    之寬度、深度，尚非至鉅，且其遭鐵槌所擊傷之部位僅有一處，足見被告並無蓄
    意持鐵槌頻朝人體重害之頭部迭資猛錘之情形，自不能僅憑該被害人受傷之部位
    適在人體要害之頭部，執為被告具有殺意之判斷。（三）被告二人於龜山鄉○○
    路○段與被害人發生交通糾紛致打傷被害人前，被告二人已經飲酒，已經被告二
    人於警訊中陳述在卷，另證人即到場處理之警員簡建志於原審審理中證稱：當天
    伊是備勤，值班通知案發地點有人車禍打架，由伊一人到場，當時傷者不在，車
    輛也移開了，只見被害人家屬將被告團團圍住，內側車道上有一灘血，且有人拿
    棍棒作勢要打被告，伊阻止他們告知警察來了不要動粗，將二人帶回警察局，其
    中一人表示腳有擦傷，但二人均無明顯外傷，．．．因伊看到他（指丙○○）手
    上有傷，要釐清原因免得到時說是被警察打，當時有作酒精測試他們都有喝酒且
    在警察局大吵大鬧，．．丙○○當時人很吵，又坐在椅子上靠著櫃子，無法叫他
    哈氣，．．所以只對己○○作酒精測試等語。足見被告二人確實均有飲酒，且飲
    酒量不少，其二人自案發現場後至派出所製作筆錄期間均未再飲酒，然測試之酒
    精濃度值仍高（原審八十七年度訴字第一一二０號刑事卷八十七年十月二十九日
    訊問筆錄第一０四頁至一０五頁正面）。被告己○○係在八月七日晚上九時十九
    分（本案係在八十七年八月七日晚間八時許發生）作酒精測試，正常人之測濃度
    為０．二五ＭＧ／Ｌ，被告己○○之酒精濃度為一．三九ＭＧ／Ｌ，此有酒精濃
    度測試表在偵卷可稽，案發當時係被告己○○搭載被告丙○○，丙○○當時喝酒
    後已經無法騎車且趴在己○○身上，被告丙○○尚且在警察局大吵大鬧，致無法
    作酒精測試，再經原審向台灣桃園看守所調閱被告丙○○之入所體檢表，記載被
    告丙○○右腳紅腫、右肩黑青瘀血、左手腕紅腫，此有台灣桃園看守所（借提還
    押）收容人內外傷紀錄表、同所被告健康檢查表附於原審卷可參（原審八十七年
    度訴字第一一二０號刑事卷第一一０頁）。又證人即當日為被告丙○○體檢之台
    灣桃園看守所職員駱斯文於原審審理中結證稱；當時伊問他（丙○○）可有傷，
    那時看到右肩有瘀青黑青，右腳有擦傷滲小血、左手腕是紅腫即有紅腫脹但未發
    青，自述欄是由他自己作陳述真假伊不知道等語（原審八十七年度訴字第一一二
    ０號刑事卷八十七年十一月二十四日訊問筆錄第一一八頁），參以被告丙○○自
    承該等傷勢係因出手扭打（手部）、跌倒地上（腳部）所造成，顯見被告與被害
    人確實在萬壽路一段二二三號前因被告丙○○拍打被害人所乘坐小貨車之車門而
    與被害人丁○○發生口角進而毆打，且因被告丙○○酒後疑與被害人有交通事故
    之糾紛，與被害人丁○○父子發生口角後，順手持搭蓋鷹駕隨身攜帶之鐵槌與被
    害人丁○○發生扭打，因飲酒過量失控擊傷丁○○，主觀上應無戕被害人丁○○
    生命致其於死之犯意。再衡以當時之情狀觀之，被告丙○○、己○○苟有殺人犯
    意，則被告己○○斷無僅徒手毆打被害人戊○○，被告丙○○於擊中被害人丁○○受傷後，當可持續揮鐵槌重擊被害人丁○○，從容行兇，以遂行其目的，其竟
    捨此未為，擊中後即罷手在場，益見其等無殺人犯意。至告訴人指陳被告己○○
    於被告丙○○毆打丁○○時在旁揚言「給他死」云云，即便屬實，惟人於盛怒之
    下，口不擇言，穢語暴言盡出，尤屬人情之常，內心未必真有此意，自難執此遽
    謂被告有殺人之意。公訴人以被告丙○○手持鐵槌擊被害人之頭部之身體重要部
    位，應有致被害人於死之犯意云云，尚屬旋揣臆度，不足擷為被告不利之認定。
    揆諸上述各節，綜合觀察判斷，被告雖有持鐵槌擊被害人頭部之行為，衡情尚難
    認其有殺害丁○○之決意，其應僅具傷害之故意，實甚明灼，是被告丙○○辯稱
    其無殺人犯意，尚非虛妄，堪予採信，其等所為係犯刑法第二百七十七條第一項
    之普通傷害罪，公訴人以殺人未遂罪起訴，尚屬誤會，起訴法條應予變更。
二、核被告所為，係犯刑法第二百七十七條第一項之傷害罪。又被告丙○○與己○○
    間有犯意之聯絡，行為之分擔，均為共同正犯。被告等係對二被害人即戊○○、
    丁○○為之，均應依刑法第五十五條規定，論以想像競合犯，從一重處斷。原審
    以被告等罪證明確，適用刑法第二十八條、第二百七十七條第一項、第五十五條
    、第三十八條第一項第二款，罰金罰鍰提高標準條例第一條前段，審酌被告犯罪
    動機、目的、手段、所生之危害及犯後之態度等一切情狀，量處丙○○有期徒刑
    壹年；己○○有期徒刑拾月，又以扣案之鐵槌一把係犯罪所用之物，且係被告丙○○所有，應依刑法第三十八條第一項第二款宣告沒收。認事用法均無不合，量
    刑亦屬適當，檢察官循告訴人請求上訴，其上訴論旨，猶執陳詞，認被告二人涉
    有殺人未遂犯行，指摘原判決不當，為無理由，應予駁回。
據上論斷，應依刑事訴訟法第三百六十八條，判決如主文。
本案經檢察官費玲玲到庭執行職務。
中    華    民    國    八十九    年      九        月      二十七      日
                            臺灣高等法院刑事第十一庭
                                審判長法  官  楊  照  男
                                      法  官  王  詠  寰
                                      法  官  楊  炳  禎
右正本證明與原本無異。
如不服本判決應於收受送達後十日內向本院提出上訴書狀，其未敘述上訴之理由者並
得於提起上訴後十日內向本院補提理由書（均須按他造當事人之人數附繕本）。
                                      書記官  廖  素  花
中    華    民    國    八十九    年      十        月        五        日
附錄本案論罪科刑法條：
刑法第二百七十七條第一項
傷害人之身體或健康者，處三年以下有期徒刑，拘役或一千元以下罰金。
犯前項之罪，因而致人於死者，處無期徒刑或七年以上有期徒刑，致重傷者，處三年
以上、十年以下有期徒刑。


司法院資訊處製作；財團法人民間司法改革基金會備份。
